最　高　行　政　法　院　判　決　　　　　　　　　九十一年度判字第一二○九號
　　再 審原 告　甲○○
　　再 審被 告　財政部臺灣省北區國稅局
　　代　表　人　林吉昌
右當事人間因綜合所得稅事件，再審原告對本院中華民國八十八年六月二十四日八十
八年判字第二八五三號判決提起再審之訴。本院判決如左：
　　主  文
再審之訴駁回。
再審訴訟費用由再審原告負擔。
　　事  實
緣再審原告民國八十一年度綜合所得稅結算申報，再審被告以其漏報取自國防部中山
科學研究院（下稱中科院）之薪資所得計新臺幣（下同）四二七、八八○元，乃核定
補徵稅額四二、一三三元。再審原告不服，循序提起提起行政訴訟，亦經本院八十八
年度判字第二八五三號判決（下稱原判決）駁回。遂以原判決有行政訴訟法第二百七
十三條第一項第一款、第九款、第十一款、第十三款、第十四款（即舊行政訴訟法第
二十八條第一款、第七款、第九款）之再審事由，提起再審之訴，茲摘敘兩造訴辯意
旨如次：
再審原告起訴意旨及補充理由略謂︰一、訴願法第二條規定，於法定期限應作為而不
作為，視同為行政處分：訴願法第二條：「本法所稱行政處分，謂中央或地方機關基
於職權，就特定具體事件所為發生公法上效果之單方行政行為。中央或地方機關對於
人民依法聲案件，於法定期限內應作為而不作為，致損害人民之權利或利益者，視同
行政處分。」明白的定義了「行政處分」之意旨，基於此立法意旨，財政部及地方稅
捐機關理應於五十五年中科院依動員戡亂臨時條款創立時，即應依所得稅法之規定，
強制向中科院非軍職員工課徵「品位加給、技術津貼」稅賦，方符合行政主管機關之
正確行政行為。雖於六十八年因納稅義務人貪圖檢舉獎金檢舉，方於六十八年十一月
三十日匆匆以（六八）台財稅三八五○一號函徵免原則，以「如係、如屬」等關鍵詞
授權中科院自行認定「品位加給、技術加給」為合於所得稅法第四條第八款免納所得
稅之研究補助費外，復為配合兩位蔣故總統、歷任行政院長之國防武器自主研發政策
，以獲得國防實質嚇阻戰略能力，保障人民之生存、自由及尊嚴，更進一步在財政部
所出版各年度版所得稅法令彙編、稅捐稽徵法令彙編中，刻意隱去財政部（六八）台
財稅三八五○一號之積極作為，使全國人民、法學界、律師界、稅捐稽徵機關中、低
階層官員皆不知有此函示存在，監察院（八五）院台財字第二四五七號函調查意見即
指出：且桃園稅捐稽徵處大溪分處於八十年四月八日回覆檢舉納稅義務人，亦認為研
究加給及技術津貼係政府為獎勵科技人員科技研究之工作補助費（對人民公開表示）
，而北區國稅局於八十二年四月十五日北區國稅三第八二○○七三○七號函，認「品
位加給、技術津貼」可否適用所得稅法第四條第八款亦有疑義：可知稅捐稽徵機關中
、低階公務員亦不知有台財稅三八五○一號函的存在；而在六十九年至八十三年之間
亦從未對「品位加給、技術津貼」開立核定稅額通知書或繳稅扣繳憑單，更使人民信
賴中科院非軍職員工所領之「品位加給、技術津貼」為符合所得稅法第四條第八款前
段免稅要件為免稅所得，而在中科院對外招考員工時，就前仆後繼地投入中科院懷抱
，竭盡心智為獲得國防實質嚇阻戰略能力而努力研發，就訴願法第二條第一項：「本
法所稱行政處分，謂中央或地方機關基於職權，就特定具體事件所為發生公法上效果
之單方行政行為」之明確定義來看，已構成有效之認可免稅行政處分，反之，就訴願
法第二條行政處分之定義來看，已構成有效的認可免稅行政處分，蓋六十八年財政部
及稅捐稽機關已知悉中科院非軍職員工已領有「品位加給、技術津貼」之事實，卻從
六十九年至八十三年長達十四年之久，以上述積極作為配合認可，免稅行政處分已確
立，復就訴願法第九條第二項：「第二條第二項規定之視同行政處分，人民得自該項
所指法定期限經過後滿十日之次日起，於三十日內提起訴願。」之立法旨意來看，則
是長達十四年之久不處分中科院非軍職人員所領品位加給、技術津貼之課稅作為，應
視為已駁回該納稅義務人檢舉訴願之行政處分，從而中科院非軍職員工應享有「信賴
保護原則」之適用。二、稅捐稽徵法第一條之一：「財政部依本法或稅法所發布之解
釋函令，對於據已申請之案件發生效力。但有利於納稅義務人者，對於尚未核課確定
之案件適用之。」是以財政部稅制委員會於七十九、八十三、八十七年度所出版各年
度所得稅法令彙編及八十六年稅捐稽徵法令彙編中，其首揭財政部七十九年十月十八
日台財稅第七九○七一四三三四號函、八十三年八月三十一日台財稅第八三一六○七
六六一號函、八十七年九月二十一日台財稅第八七一九六五三六六號函、八十六年七
月十一日第八六一○七○○六九號函各函示皆再三對全國人民揭示：「本部及各權責
機關在民國某年某月某日前發布所得稅釋示函令，凡未編入該各年度版之所得稅法令
彙編中，自民國七十九年十一月五日、八十三年十月一日、八十六年八月一日、八十
七年十月一日起，非經本部重行核定，一律不再援引適用，經再審原告詳查各該年度
版之所得稅法令彙編，皆未列入財政部六十八台財稅三八五○一號函、行政院八十四
年台八十四財三七○○七號函，依上開各函示之意旨，應為無效之函示，必經各權責
機關重新核定後，始重新生效，就稅捐稽徵法第一條之一之立法旨意，對據以申請案
件發生效力，且為對納稅義務人有力者，應適用之，故財政部（六八）台財稅三八五
○一號函及行政院八十四年台八十四財三七○○七號函對中科院非軍職人員無拘束力
，政府機關施政最忌反覆無常，憲法層次的「禁反言」原則，具有拘束立法、司法、
行政三者之效力，合先敘明。三、一般人民及輿論皆為中科院非軍職人民抱屈，故應
有「信賴保護原則」之適用所得稅法第四條第八款於民國五十二年修訂公佈施行，稅
捐稽徵機關理應於五十五年中科院創立時，據以主張中科院非軍職人員所領「品位加
給或技術加給」為應稅所得，方無瀆職行政疏失之責任發生。卻遲至六十八年方在檢
舉人檢舉下，才匆匆以（六八）台財稅三八五○一函徵免原則，以「如係、如屬」等
關鍵詞授權中科院自行認定「品位加給、技術加給」為合於所得稅法第四條第八款之
免納所得稅之研究補助費，且行政院、國防部、中山科學研究院基於國防武器自主研
發政策需要，並未示知員工知悉財政部八十五年十二月五日發文台財稅第八五一九二
八○九一號函第三節引國防部八十五年十月九日珍琥字第二五二六號函文。且財政部
雖發文給國防部後，歷經十四載，卻無進一步具體作為，實在難以令人相信，唯一合
理的解釋，就是配合歷任行政院長的國防武器自主研發的政策，所增進公共利益實遠
大於「品位加給或技術加給」稅課利益而不作為的，是以中科院非軍職人員之「品位
加給及技術加給」的免稅權利是執行國家基本國策所獲得的人民之其他自由與權利，
合於憲法第二十二條及第二十三條，且與促進產業升級條例同為合於租稅優惠獎勵原
則之定義：「租稅優惠者在於具有相同負擔能力，為誘導其某一特定行為，以違反量
能原則創造租稅特權取得租稅利益，是以租稅優惠之憲法審查標準在於目的所獎勵誘
導之行為與手段租稅特權間是否符合比例原則，基於此原則（憲法第二十三條）及憲
法第一百六十六條、第一百六十七條及憲法增修條文第十條基本科學研究發展國策，
即以誘導激發中科院非軍職人員自主防衛武器的原創力，以最高行政裁量權核于「品
位加給或技術加給」為免稅待遇，何況就所得稅法第四條第八款前段、稅捐稽徵法第
一條之一及四十八條之三的立法本意，及所得稅法令彙編、稅捐稽徵法令彙編首揭各
函示之意旨下，中科院員工及一般人民皆已相信其為「品位加給及技術津貼」實質免
稅的既存法秩序之存在，實已擁有「信賴保護原則」之適用；鈞院對中科院數百份判
決理由書中，皆指明「信賴保護原則」，係指人民信賴政府機關之決定，就其生活關
係已有適當之安排，應給予保護或給予合理補償而言。四、監察院認為對非軍職人員
不公及為非可歸責於納稅義務人者之案件：監察院在（八五）院台財字第二四五七號
函中，亦調查指出桃園縣稅捐稽徵處大溪分處於八十年四月八日回復檢舉納稅義務人
，亦認為「研究加給、技術加給」係政府為獎勵科技人員研究工作之補助費，而北區
國稅局於八十二年四月十五日北區國稅三第八二○○七三○號函認「品位加給及技術
津貼可否適用所得稅法第四條第八款，亦有疑義，應採不溯及既往原則，所以本案未
納稅，非可歸責於納稅義務人。又監察院分別於八十七年十一月二十日以（八七）院
台財字第八七二二○○五八○號及十二月二十二日（八七）院台財字第八七二二○○
六五八號函亦表明對中科院非軍職員工之處置顯非公平，兒戲對中科院及稅捐機關之
行政疏失所致，就桃園縣稅捐稽徵處大溪分處於八十年四月八日之函覆檢舉當事人之
函，中科院非軍職員工主觀上並無違章漏稅之故意，應享有「信賴保護原則」。五、
李前總統之裁示與見解：甲、於八十五年五月八日在中常會指責：「中科院之補稅問
題，五年前就已發生，有交代了很多次，但相關單位都沒果斷解決問題，到底是誰的
錯，要徹底去了解，如果是政府的錯，政府應該負責加以解決，錢應該由政府支出。
」（八十五年五月九日聯合報刊載）乙、於八十四年十月十二日在國軍軍事會議中裁
示：「中科院非軍職員工所領之品位加給及技術津貼所得稅追繳案，財稅單位對於法
律之引用不宜因時而異，以溯及既往方式追課亦有不妥，本案涉及人數眾多，波及層
面甚廣，其可能衍生相關之社會問題應予重視，希行政院相關單位重視，儘速妥善處
理，以免影響政府威信及當事人權益。」（行政院秘書長台三七○○七號函）。六、
最高行政法院鍾曜唐見解、八十七年十月十二日工商時報第四版刊出記者就中科院非
軍職員工所得稅行政訴訟事件，訪問鍾院長，鍾院長建議應由財政、國防兩部協商解
決，由此可知本案所得稅追補案，錯不在員工。七、本案中科院於八十五年二月十二
日補寄之扣繳憑單係偽造文件、按中科院於八十三年以前所開具之扣繳憑單上所添載
之扣繳義務人為院長劉曙晞上將，但中科院於八十五年二月十二日補寄已退休或現職
員工有關「品位加給或技術津貼」之扣繳憑單上所添記之扣繳義務人竟是已離職他調
多時之前主計處長周和漢與陳榮讚兩人，經查證兩人皆言中科院其時之主計處長吳俊
勢少將皆未徵詢兩人之同意，即擅自用其二人之名義補發此一有違法理之扣繳憑單，
而具有調查偵搜權之稅捐機關，竟以此不合法補發之扣繳憑單圍補稅依據，實有違具
有調查偵搜權之機關，不得以非法手段所獲得之證據，為課人民以納稅義務之憑證的
證據法則限制。試問如無扣繳憑單客觀平實記載所得應稅金額，則稅捐稽徵機關與納
稅義務人之糾紛將永無寧日。而鈞院認為不以扣繳憑單之有無作為課稅之唯一依據，
亦有待商榷。八、本案經貴院認定「品位加給或技術津貼」為中科院非軍職員工之薪
資所得，必定要補徵所得稅，則中科院非軍職員工自五十五年成立至八十四年十二月
底止，退休離職員工不少，即可向國防部暨中科院請求補發全額退休金差額，將使國
庫損失甚鉅，且對於去逝之員工其欠稅如何處理，退休金之差額是否其家屬亦可要求
追補，故本案應以憲法第十五條、第二十二條、第二十三條、及所得稅法第四條第八
款前段、稅捐稽徵法第一條之一、第四十八條之三、所得稅法令彙編首揭三函、稅捐
稽徵法令彙編首揭函示、桃園縣稅捐稽徵處大溪分處八十年四月八日函復檢舉人之函
暨長達二十八年之久實質免稅所成之既存法律秩序，以及「信賴保護原則」「比例原
則」等憲法層次相一致之倫理價觀之原則來審慎判決，以維原告權益。九、中科院非
軍職員工，非在爭取免稅之特權，旨在維護法律之尊嚴，爭取公平合理的審判。按修
正前行政訴訟法第二十八條明定：「有左列各款情形之一者，當事人對於行政法院之
判決，得向該院提起再審之訴：一、適用法規顯有錯誤。．．．十、當事人發現未經
斟酌之重要證物者。」同法第二十九條復規定：「再審之訴，應於二個月內提起之。
前項期間，自判決送達時起算；其事由發生在後或知悉在後者，自發生或知悉時起算
。」是以再審當事人於判決後，於八十九年四月十三日由經濟日報社論知悉鈞院八十
九年度判字第四三八號判決，以再審被告北區國稅局漏未提及對該案原告（徐旭東先
生）有利之事證，而為鈞院認定：「原告指責違反信賴保護及法律不溯既往原則，並
非全然無據」而撤銷北區國稅局補稅處分，此一事由本案再審原告於八十九年六月五
日方知悉，故本案再審原告詳讀八十五年三月十五日監察院八五院台財字第二四二九
號糾正案後，發覺同一被告有漏未提及八十年四月八日對本案再審原告有利事證如後
，且鈞院亦未審酌此一重要證物，依前述第二十九條知悉此情事起二個月（至八十九
年六月十三日為法定不變期間），且新通過的行政訴訟施行法明定依舊法判決復提起
再審之訴，其提起不變期間，適用舊法規定，審判事由依新法規定，法有明載，爰依
民事訴訟法第五百零一條第一項第四款於訴狀內陳明遵守不變期間的證據依法提起再
審之訴，鈞院須為受理並重啟訴訟程序，是為法所當然。十、原審判決中亦提及，所
謂行政法上之信賴保護原則，一指人民因相信既存法之秩序，而安排其生活或處置其
財產，則不能因嗣後法則之制定或修正，而使其遭受不能預見之損害，用以保護人民
之既得權益。此原則之適用，係在禁止新制定或修正法規有溯及既往之效力。二指人
民信賴政府機關之決定，就其生活關係已有適當之安排，應給予保護或給予合理補償
而言。而本案眾多原審心證中，對所謂「既存法之秩序」的認知，莫不認為就稅捐之
處分，已有應納稅之既存事實，稅捐機關所為長久以來之不作為，並不影響其效力；
復就財政部（六十八）台財稅三八五○一號函釋，並未就系爭依職級按月定額發給之
所得為應免稅之承諾，自無信賴保護原則之適用。然財政部及再審被告再如何文過飾
非或遁詞巧辯，亦不能改變已構成核可免稅處分之既存事實，蓋作為或不作為皆屬於
單方行政行為，就此立法先賢，必已預見行政主管機關會有怠隋、反覆無常，諉過於
民之不當行政行為發生，致損及人民應受憲法保障之財產權或依法節稅權等等權利或
利益之事實，而立此法條以為導正之本意，是為法之所當然。況且關係本案適用「信
賴保護原則」之原證，已由本院員工依法向監察院聲請於八十八年十月二日獲得，依
桃園縣稅捐稽徵處大溪分處於八十年四月八日駁回檢舉訴願人之釋示，足證當時負責
中科院國稅稽徵業務之桃園稅捐稽徵處大溪分處，再度明確認定中科院非軍職員工所
領之研究補助費為合於所得稅法第四條第八款前段免稅規定為免稅之所得，而以極其
委婉之口氣駁回檢舉訴願人的檢舉訴願。因桃園稅捐稽徵處並未就其檢舉而對中科院
本身或非軍職員工納稅義務人，依稅捐稽徵法第三十條、第三十一條及所得稅法第七
十九條、第八十條、第八十一條、第八十三條、第九十五條所賦與的法定職權為調查
核定，開立核定稅額通知書、繳款書與非軍職員工，命其為補繳之行政行為，此可由
監察院八十五年三月十五日所發布之糾正案可證。十一、行政程序法及裁判實務均支
持信賴保護原則之適用：鈞院在對中科院數千份判決書中，對信賴保護原則的定義皆
心證如下：「經查，行政法上所謂信賴保護原則，係指人民因相信既存之法秩序，而
安排其生活或處置其財產，則不能因嗣後法規之制定或修正，而使其遭受不能預見之
損害，用以保護人民既得權益。本原則之適用，係在禁止新制定或修正的法規有溯及
既往之效力。」、「至所稱信賴保護原則，係指人民信賴政府機關之決定，就其生活
關係已有適當之安排，應給予保護或給予合理補償而言。」是以鈞院亦已明確認定行
政爭訟上有信賴保護原則之適用。復據八十八年二月三日新公布之行政程序法第一一
八條規定，已將上述信賴保護原則，具體化規範。十二、恭請鈞院詳細審酌財政部、
國防部、桃園縣稅捐稽徵處大溪分處、北區國稅局、中科院等行政機關，高來高去的
協商，再審原告俱矇在鼓裏，其所以得知，是因被追繳補稅後，方如夢初醒，而開始
自行收集各機關有關公文，仔細研析整理得出系爭案件第一次獨立行政處分發生於六
十八年，如財政部賦稅署八十八年一月十八日台稅一發第八八一八九五八二一號書函
所明載：「．．．肇始於六十八年由該院員工具名檢舉該院非軍職員工所領取品位加
給及技術加給未依法納稅：迭遭人檢舉．．．」之事實證據，證明本系爭案件係由人
民依所得稅法第一百零三條檢舉，但財政部為配合獲得國防實質嚇阻戰略能力而有台
財稅三八五○一號函授權中科院自行認定之作為（復參財政部八十五年十二月五日台
財稅第八五一九二八○九號函說明三引國防部八十五年十月九日八五珍琥字第二五二
六號函，，並未於法定期間內滿足檢舉訴願人領取檢舉獎金的權利，復又損及中科院
非軍職員工依法節稅權、工作選擇權、生涯規劃財產處置權，已符合訴願法第二條、
新的行政訴訟法第二百零一條行政處分的要件，已構成核可的免稅行政處分十餘年；
而第二次獨立行政處分發生於八十年四月八日，負責中科院國稅稽徵業務的地方機關
桃園縣稅捐稽徵處大溪分處於八十年一月二十六日約談中科院，經中科院派員向承辦
人羅肇松解釋未扣稅引用法條後，羅先生表示理解，並願意摘錄要點向財政部賦稅署
回報；更於同年四月八日以載明：「．．．研究加給係政府獎勵科技人員科技研究之
工作補助費．．．」的釋示公函，再度婉轉駁回檢舉訴願人的檢舉訴願，並以其法定
職權不開立核定稅額通知書補徵中科院所核發之研究補助，此一具有公法上效果之單
方行政行為，則非僅止於默示免稅而已，實係核課主管機關依其法定職權，積極確認
系爭研究補助是屬所得稅法第四條第八款前段為獎勵研究而有免稅之適用，故由此可
見長久以來該管核課稅捐機關之所以不作為，也是因此見解而為之一確認之「不作為
行政處分」，核課主管機關及其上級機關內在的行政思維與外在的行政行為是內外表
裏相一致，復就監察院八五院台財字第二四五七、第二七六七號函復納稅義務人及行
政院之調查報告第四段：「．．．是本案未依納稅，非可歸責納稅義務人，而係中科
院及稅捐稽徵機關之行政疏失。」而再審被告上級督導機關財政部於八十五年十二月
五日發文之台財稅第八五一九二八○九一號函中，亦明確認明桃園縣稅捐稽徵處大溪
分處八十年四月八日代再審原告防禦抵擋來自檢舉訴願人的檢舉攻擊之單方行政行為
，非出自受益人（再審原告）以詐欺、脅迫、或賄賂方法，或提供不正確資料或不完
全陳述而得，再者受益人為善良以科技報國之國民，信賴同為行政主管機關之國防部
及軍事機關中科院之法律主張，理屬自然，故亦無明知行政處分違法或因重大過失而
不知者之情事可言。如依據鈞院就「信賴保護原則」所為「．．．人民相信既存之法
秩序．．．」「．．．人民信賴政府機關之決定．．．」的意旨，則既存之法秩序與
政府機關之決定，已因有權解釋機關所為之行政處分而確立，致中科院非軍職員工相
信此一既存之法秩序，信賴此一政府機關之決定，而安排其生活或處置其財產，則核
課機關及其上級督導機關事後因主管人事之更替而認知有所不同，而改為核課之應納
所得，也不能因嗣後法規、命令之制定或修正，使再審原告遭受不能預見之損害，以
保護人民即原告之既得權益。而在此原則之適用下可知，縱然法令有所為的追溯規定
，但因已明確的禁止新制定或修正法規、命令有溯及既往之效力，使人民更為不利，
舉重所以明輕，善良第三者即再審原告受益人既無行政程序法第一一九條所訂「信賴
不值得保護」之情事，則第一一八條「違法行政處分經撤銷後，溯及既往失其效力．
．．」之拘束自應生效，是故第三次獨立之行政處分即再審被告所屬大溪稽徵所以八
十三年一月二十二日北區國稅大溪審第八三○○一二七二號函件通知、八十四年八月
十四日台財稅第八四一六四一四一八號函釋暨行政院秘書長八十四年十月十七日台八
十四財三七○○七號函釋，撤銷八十年四月八日桃園縣稅捐稽徵處大溪分處之行政處
分，核定系爭所得（品位加給或技術津貼）為應納稅之重新認定，應於新處分作成之
後方能發生效力，不能驟然推翻前面既有法秩序，方足以維持人民對法秩序的信賴。
而再審原告爭執的是七十九年之所得稅，應有此信賴保護之適用，自不待言。尚祈鈞
院依新的行政訴訟法第一三三條：「行政法院於撤銷訴訟，應依職權調查證據；．．
．」等規定，調查就舊訴願法第二條、新的訴願法第三條、行政程序法第九十二條行
政處分的定義所形成的既存之法秩序及政府機關的決定之事實，為此請求召開言詞辯
論，並命中科院參加訴訟，將原判決廢棄等語。
再審被告答辯意旨略謂：按「左列各種所得，免納所得稅，．．．八、中華民國政府
或外國政府、國際機構，教育、文化、科學研究機關、團體、或其他公私組織，為獎
勵進修、研究或參加科學或職業訓練而給與之獎勵金及研究、考察補助費等。但受領
之獎學金或補助費，如係為授與人提供勞務所取得之報酬，不適用之。」「一、凡依
職級按月定額發給者，應屬各該研究人員之薪資所得，應於給付時應依法辦理扣繳，
所得人並應於年度結算申報時合併申報課稅。二、如係按研究計畫個案給付、並非通
案按職級按月給付者，則為研究補助費，依法可免納所得稅。三、如屬第一種情形，
中科院以往未依法扣繳，所得人以往年度亦未申報納稅者，應即請中科院轉知各所得
人自行向稽徵機關補報並補繳應納稅款，可免予處罰，自六十九年一月起，中科院應
於給付時依法扣繳，所得人應於每年終後合併申報綜合所得稅。四、本案經報奉行政
院六十八年十一月八日台六十八財第一一二○四號函准予備查在案。」「中科院給付
非軍職人員「科技品位加給」暨「技術津貼」之所得稅徵免原則，仍請依本部六十八
年十一月三十日台財稅第三八五○一號函辦理。」分別為所得稅法第四條第八款所規
定及財政部六十八年十一月三十日台財稅第三八五○一號函、八十四年八月十四日台
財稅第八四一六四一四一八號函釋在案。次按「中科院給付非軍職人員之科技品位加
給暨技術津貼，免扣繳所得稅一案，與現行法令規定不合，奉示：本案應依法課徵所
得稅；至追課以往年度所得部分，請洽商財政部妥為處理．．．。」復為行政院秘書
長八十四年十月十七日台八十四財第三七○○七號函釋在案。經查中科院之預算雖分
別依計畫編列人事費支應其員工之各項給與，但實際上領受「科技品位加給」或「技
術津貼」之非軍職人員，無論配屬之單位或參與不同計畫，悉依該院所訂「科技人員
品位加給支給標準表」、「技術員薪給標準表」之等級，每月按職級定額領取「科技
品位加給」或「技術津貼」。該院與其聘僱人員之約定事項亦載明所指薪給，除實物
代金及眷補費外，包括全部給與，是以該院非軍職人員所領受之「科技品位加給」或
「技術津貼」，核屬其因提供勞務所取得之報酬，另再審被告於八十二年間曾派員前
往該院現場瞭解結果，該院支付非軍職人員之「科技品位加給」及「技術津貼」係採
按月給付方式，是依前揭法條及函釋規定，原核定以系爭薪資所得（研究補助費或品
位加給）四二七、八八○元，併課當年度綜合所得額，核定應補稅額四二、一三三元
，要無不合，請予維持。又本件原核定發單補徵稅款，並未逾前揭稅捐稽徵法第二十
一條所定核課期間，所稱基於信賴利益不宜追溯補徵等節，殊無足採。至再審原告主
張各節，前經大院行政訴訟判決，業已詳為審酌論駁在案，並無適用法規錯誤之情形
，再審原告仍執前詞反覆訴求，殊難謂為有理由，又其以原判決「適用法規錯誤」之
理由，提起再審之訴，亦僅為再審原告對法律見解之歧異，要難符合行政訴訟法第二
十八條第一款規定之要件，是所訴核不足採。綜上所述，大院原判決並無違誤，請判
決駁回再審之訴等語。
    理  由
按對民國八十七年十月二十八日修正公布之行政訴訟法施行前已確定裁判之再審，其
再審事由，依新法（即修正之行政訴訟法）之規定，為行政訴訟法施行法第三條所明
定。次按行政訴訟當事人對本院之判決提起再審之訴，必須具有行政訴訟法第二百七
十三條第一項、第二項所列情形之一者，始得為之。本件再審原告八十一年度綜合所
得稅結算申報，再審被告以其漏報取自中科院之薪資所得四二七、八八○元，乃核定
補徵稅額四二、一三三元。再審原告不服，循序提起行政訴訟。查憲法規定提高從事
教育、科學等工作者之待遇，並不表示該項工作者其所得享有免稅之特權。中科院之
預算雖分別依計畫編列人事費支應其員工之各項給與，但實際上領受「品位加給」或
「技術津貼」之非軍職人員，無論配屬之單位參與不同計畫，均依該院所訂「科技人
員品位加給支給標準表」、「技術員薪給標準表」之等級，每月按級定額領取科技品
位加給或技術津貼。且該院與其聘僱人員之約定事項亦載明所指薪給，除實物代金及
眷補費外，包括全部給與，其非軍職人員所領受之科技品位加給或技術津貼，核屬因
提供勞務所取得之報酬，應無行為時所得稅法第四條第八款免納所得稅規定之適用。
況再審被告於八十二年間派員前往該中科院瞭解結果，其支付非軍職人員之科技品位
加給及技術津貼確係按月給付方式，復經中科院八十一年十一月三日（八一）訓誠字
第一六八七三號函復甚明，足見中科院給付非軍職員工之品位加給及技術津貼之所得
，屬經常性研究補助費給與，且依職級按月定額支給，為提供勞務所取得之報酬，依
行為時所得稅法第四條第八款但書及第十四條第三類之規定，核非屬免稅之所得。系
爭應納稅款，既未逾稅捐稽徵法第二十一條所定核課期間，再審被告依規定發單補徵
稅款，核與租稅法定之原則無違。至所稱信賴保護原則，係指人民信賴政府機關之決
定，就其生活關係已有適當之安排，應給予保護或給予合理補償而言。本件財政部（
六十八）台財稅字第三八五○一號函釋，並未就系爭依職級按月定額發給之所得為應
予免稅之承諾，自無違反禁反言原則，亦無信賴保護原則之適用。再審被告依據上述
法律規定，課徵再審原告系爭所得稅，於法核無違誤，一再訴願決定，遞予維持，均
無不合，乃駁回再審原告前訴訟程序之訴。經核原判決所適用之法規，並無與該案應
適用之現行法規相違背，或與解釋判例有所牴觸之情形，自難謂原判決有再審事由。
再審原告以原判決有前述行政訴訟法第二百七十三條第一項第一款、第九款、第十一
款、第十三款、第十四款之再審事由，主張詳如事實欄所載。查憲法第十九條規定人
民有依法律納稅之義務。因此，除非法律明定得免納稅義務者外，稅捐稽徵機關對之
課徵各類稅款，於法即無不合。從而，中科院之員工不論依何法源設立，除非法律明
定免徵綜合所得稅外，自不得解免其納稅之義務。又行政法上所謂信賴保護原則，係
指人民因相信既存之法秩序，而安排其生活或處置其財產，則不能因嗣後法規之制定
或修正，而使其遭受不能預見之損害，用以保護人民之既得權益。本件中科院之預算
雖分別依計畫編列人事費支應其員工之各項給與，但實際上領受「品位加給」或「技
術津貼」之非軍職人員，每月按職級定額領取科技品位加給或技術津貼。且該院與其
聘僱人員之約定事項亦載明所指薪給，除實物代金及眷補費外，包括全部給與，其非
軍職人員所領受之科技品位加給或技術津貼，核屬因提供勞務所取得之報酬，應無行
為時所得稅法第四條第八款免納所得稅規定之適用。而上述所得稅法之規定一直未變
更，僅闡明該稅法之行政院及財政部之函釋變更，未及於法規之制定或修正，則上開
函釋之變更應追溯至首開稅法頒布時生效適用，尚無行政法信賴保護原則之適用，亦
無違「禁反言」之原則及比例原則，並因無新舊法律比較之適用，自無稅捐稽徵法第
四十八條之三、中央法規標準法第十六條之適用。又本件並非聲請事件，亦無中央法
規標準法第十八條之適用。另納稅義務人如有所得稅法第十四條第一項各類之所得，
即應依同法第七十一條規定申報納稅。本件係未扣繳納稅，與因扣繳義務人原扣稅額
與稽徵機關核定稅額不符情況有別，自無所得稅法第九十四條第一項、第八十九條第
二項之適用。從而，再審原告之主張，無非係法律上見解之歧異，難謂原判決有適用
法規錯誤之違法。次查再審原告主張於收受原判決後又發現有監察院八十五年三月十
五日（八五）院台財字第二四二九號糾正案及桃園縣稅捐稽徵處八十年四月八日八十
桃稅工字字號不詳但已對外發文之函文稿，本件具有法定再審之原因至為明顯，原判
決顯因此證物之影響，應予廢棄云云。經查監察院上開函，係該院針對中科院未依法
辦理扣繳非軍職人員薪給中之品位加給及技術津貼乙案，所為之調查意見。而桃園縣
稅捐稽徵處八十年四月八日八十桃稅工字字號不詳之函文稿，係函復檢舉人建議改進
中科院給付薪資等給與核課綜合所得稅未盡合理乙節之意見，本院於審理案件時，尚
不受上開調查意見或桃園縣稅捐稽徵處函之拘束，自不得據為再審之理由。再審原告
另引述財政部所得稅法令彙編三函、財政部第八五一九二八○九一號函、中科院（八
一）訓誠字第一六八七三號、工商時報八十七年十月十二日報導、監察院（八五）院
台財字第二四五七號函、（八七）院台財字第八七二二○○五○八號函、（八七）院
台財字第八七二二○○六五八號函、聯合報八十五年五月九日報導、扣繳憑單等證物
，經核部分證物已於前訴訟程序中提出使用，或經本院斟酌各該證物，顯然均不能使
再審原告受較有利之裁判，自不符合法定之再審要件。另再審原告其餘主張，核與行
政訴訟法第二百七十三條第一項第一款、第九款、第十一款、第十三款、第十四款之
再審事由無一相符，再審原告提起本件再審之訴，顯無理由，應予駁回。又本件事實
已臻明確，無行言詞辯論及命中科院參加訴訟之必要，併此敘明。
據上論結，本件再審之訴為無理由，爰依行政訴訟法第二百七十八條第二項、第九十
八條第三項前段，判決如主文。
中　　華　　民　　國　　九十一　　　年　　　七　　　　月　　 十八 　　　日
                    最 高 行 政 法 院  第 四 庭
                                審 判 長 法  官　　　廖　政　雄
                                         法  官　　　趙　永　康
                                         法  官　　　林　清　祥
                                         法  官　　　鍾　耀　光
                                         法  官      姜  仁  脩
右  正  本  證  明  與  原  本  無  異
　　　　　　　　　　　　　　　　　　　　 法院書記官　蘇　金　全
中　　華　　民　　國　　九十一　　　年　　　七　　　　月　　　十八　　　日
